【裁判字號】    92,重訴,223
【裁判日期】    920801
【裁判案由】    清償借款
【裁判全文】
臺灣板橋地方法院民事判決  九十二年度重訴字第二二三號
    原      告  乙○○
    訴訟代理人  黃正淮律師
    被      告  甲○○
    訴訟代理人  蕭介生律師
右當事人間請求清償借款事件，本院判決如左：
    主    文
被告應給付原告新台幣壹仟零肆拾伍萬柒仟肆佰肆拾貳元，及其中玖佰參拾貳萬柒仟
玖佰壹拾壹元部分自民國九十二年四月十六日起至清償日止按年息百分之五計算之利
息。
原告其餘之訴駁回。
訴訟費用由被告負擔十分之四，其餘由原告負擔。
本判決第一項於原告以新台幣參佰伍拾萬元供擔保後，得假執行。但被告如於假執行
程序實施前，以新台幣壹仟零肆拾伍萬柒仟肆佰肆拾貳元預供擔保後，得免假執行。
原告其餘之假執行聲請駁回。
    事    實
甲、原告方面：
一、聲明：求為判決命被告給付原告新台幣（下同）二千五百八十一萬二千七百零一
    元，及民國九十二年七月十八日起至清償日止按年息百分之五計算之利息。並陳
    明願供擔保請准宣告假執行。
二、陳述：
    (一)被告於民國八十三年十一月三十日向原告借款一千四百萬元，約定以台新國際
      商業銀行（下稱台新銀行）所貸放款項之約定繳交本息及其他約定事項，迨至
      九十一年十二月七日，兩造協議被告尚積欠原告本金、利息共一千二百三十三
      萬一千六百○六元，原告並提出被告本金、利息及攤還情形之計算明細表（詳
      附表一）交與被告核對無訛後，兩造簽立協議書，約定前開借款由被告出售給
      財團法人中華民國佛教慈濟慈善事業基金會（下稱慈濟基金會）土地之價款償
      還，倘若土地價款不足清償時，被告應於一個月內清償不足部分之款項，詎料
      簽立協議書後越日，被告前揭土地價款遭被告其他債權人查封抵償淨盡，原告
      屢向被告催索，應於一個月內清償借款，惟被告一直延宕不理。又兩造於九十
      一年十二月七日所簽訂之協議書固載明認被告積欠之本息為一千二百三十三萬
      一千六百零六元，惟兩造已於  鈞院九十二年七月十七日審理時協議撤銷，原
      告乃依八十三年十一月卅日被告借款時所立之借據內容「雙方約定以台新銀行
      所貸放款項之約定繳交本息及其約定事項以為遵循」，來計算被告實際上所欠
      之款項，而台新銀行貸款款項之約定書內容載「本行房屋貸款遲延繳款之滯納
      金計算方式為：未按期攤釭金或繳納利息時除按屆基時利率付息外，另對逾期
      在六個月以內償還時，按未還本金額照屆期時利率之一成加付違約金，逾期在
      六個月以上者，其越逾六個月部分，另按屆期時利率之二成加付違約金」，本
      諸前揭約定，被告積欠之款項總計為二千五百八十一萬二千七百零一元（詳附
      表二），爰依據消費借貸之法律關係，請求被告返還二千五百八十一萬二千七
      百零一元，及自清償日止按週年利率百分之五計算之利息。
    (二)對於被告抗辯之陳述：
      被告借款一千四百萬元部分：原告於九十一年十二月七日與被告簽訂協議書
        前，早將附表一交與被告確認，被告對於協議書內容，確甚明瞭，絕無錯誤
        之認知，且原告交與被告之附表一，已將被告陸續還款提列扣除，被告可從
        附表一中核對辨識，並無被告所辯還得越多、欠得越多，及協議書內容係出
        於錯誤意思表示之情事。且被告既主張撤銷該協議書，原告亦同意撤銷，則
        原告依照台新銀行貸放款項之約定書內容詳算被告實際上所欠款項，即以未
        按期攤還本金或繳納利息，除按屆期時利率付息外，另對逾期在六個月以內
        償還時，按未還本金金額照屆期時利率之一成加付違約金，逾期在六個月以
        上者，其超逾六個月部分另按屆期時利率之二成加付違約金，此有台新銀行
        出具之證明書為證，況實時上原告曾有二筆貸款，因故遲延利息，亦被台新
        銀行依上開規定加罰違約金額共六一一二元，以此為計算依據作成明細表（
        詳附表二），被告積欠之金額應為二千五百八十一萬二千七百零一元，且均
        已依民法二百二十三條規定，先抵充滯納金、利息及原本之順序，是被告所
        辯原告計算附表一所示金額，違反禁止複利之計算云云，殊不足採。
     被告提出抵銷抗辯部分：原告與被告共有之座落於台北縣新店市○○段三六
       ○、三六一、三八七、三九一、三八八號等多筆土地售予慈濟基金會，土地
       價款全係由訴外人莊宏順經手處理與原告無關，原告雖有簽收據，但未拿到
       錢，錢全部都是莊宏順拿走，是莊宏順在保管，且該筆土地出售後尚須由土
       地款撥繳龐大遺產稅及其他共有人之銀行借款，個人毫無所得，何來餘款可
       抵銷積欠原告之借款，是被告主張借款因原告代領土地款已抵銷云云，與事
       實不符。
三、證據：提出協議書、借據、切結書各一件、證明書、欠款明細表二紙、繳款明細
    單五紙、台北縣新店市○○段三六○、三六一、三八七、三九一號及三八八號土
    地價款收支明細表各一冊為證。
乙、被告方面：
一、聲明：駁回原告之訴及假執行之聲請，如受不利判決，願供擔保請准宣告免為假
    執行。
二、陳述：
    (一)關於借款一千四百萬部分：被告確於八十三年十一月三十日向原告借款一千四
      百萬元，並於九十一年十二月七日簽立協議書，惟原告計算附表一所示之金額
      概將本金及利息合併計算，違反民法第二百○七條第一項複利禁止之規定，協
      議書內容顯有錯誤，兩造已  鈞院於九十二年七月十七日審理時協議撤銷，兩
      造協議撤銷後，原告又以台新銀行貸放款遲延款之滯納金計算違約金，惟本件
      借貸並非房屋貸款性質，兩造間無約定違約金或滯納金，又被告借款自八十四
      年十月十六日起至八十九年五月十八日止，從慈濟基金會委託陳文松律師檢附
      新店市○○段莊家土地購買支付明細（詳附表三）土地價款結清作為基準點，
      算得利息總額三百九十九萬五千二百八十一元，減去原告附表一內記載已收到
      返還之九百二十八萬八千七百十六元，被告尚欠款八百七十萬六千五百六十五
      元。
    (二)關於抵銷部分：兩造與其他兄弟共有座落於台北縣新店市○○段第三六○、三
      六一、三八七、三九一、三八八等多筆土地，兩造各擁有六分之一所有權，以
      上五筆土地出售予慈濟基金會，得款三億二千四百三十八萬一千五百九十元，
      扣除遺產稅及遺產債務後，六兄弟各應得款二千九百十三萬六千九百三十三元
      ，原告除象徵性支付六百萬，其餘款項侵吞入己，是再扣除被告尚積欠八百七
      十萬六千五百六十五元，原告應返還被告一千四百四十三萬○三百六十八元。
      且另從附表三之記載，台北縣新店市○○段三六○、三六一、三八七、三九一
      號之土地款，至八十九年十月十三日結清，原告及其他兄弟領款後，未給付被
      告應得款項，被告既有應有部分六分之一，就原告取得之被告應得款項部分，
      被告自得主張抵銷。至於原告係土地之登記名義人，有權收受價金，竟臨訟諉
      謂莊宏順取得該價金，與情理不合。
三、證據：提出台北縣新店市○○段三六○、三六一、三八七、三九一、三八八、三
    五九、三八七四○二、四○三號土地買賣契約書各一件、存證信函一件、支票十
    五紙、台灣台北地方法院八十九年重訴字第二二五三號判決節本、計算表、陳文
    松律師函附新店市○○段莊家土地購買支付明細各一件為證。
    理    由
一、按訴狀送達後，原告不得將訴變更或追加他訴，但擴張或減縮應受判決事項之聲
    明者，不在此限，民事訴訟法第二百五十五條第一項第二款定有明文。經查本件
    據原告於九十二年四月八日所提出之起訴狀所載，原係請求被告給付一百二百三
    十三萬一千六百○六元，及自起訴狀繕本送達翌日起至清償日止按年息百分之五
    計算之利息。嗣於九十二年七月十七日具狀擴張聲明，請求被告給付二千五百八
    十一萬二千七百○一元萬元，及自起訴狀繕本送達翌日起至清償日止按年息百分
    之五計算之利息，核與前揭規定相符，自應准許。
二、本件原告主張：被告於八十三年十一月三十日向其借款一千四百萬元，約定以台
    新銀行所貸放款項之約定繳交本息及其他約定事項以為遵循，迨至九十一年十二
    月七日，兩造協議被告尚積欠原告本金、利息共一千二百三十三萬一千六百○六
    元，並簽立協議書，約定前開借款由被告出售給慈濟基金會土地之價款償還，倘
    若土地價款不足清償時，被告應於一個月內清償不足部分之款項，詎料被告前揭
    土地價款遭被告其他債權人查封抵償淨盡，原告屢向被告催索，應於一個月內清
    償借款，惟被告一直延宕不理。又兩造於九十一年十二月七日所簽訂之協議書固
    載明認被告積欠之本息為一千二百三十三萬一千六百零六元，惟兩造已於  鈞院
    九十二年七月十七日審理時協議撤銷，原告乃依八十三年十一月卅日被告借款時
    所立之借據內容「雙方約定以台新銀行所貸放款項之約定繳交本息及其約定事項
    以為遵循」，來計算被告實際上所欠之款項，而台新銀行貸款款項之約定書內容
    載「本行房屋貸款遲延繳款之滯納金計算方式為：未按期攤釭金或繳納利息時除
    按屆基時利率付息外，另對逾期在六個月以內償還時，按未還本金額照屆期時利
    率之一成加付違約金，逾期在六個月以上者，其越逾六個月部分，另按屆期時利
    率之二成加付違約金」，本諸前揭約定，被告積欠之款項總計為二千五百八十一
    萬二千七百零一元（詳附表二），爰依據消費借貸之法律關係，請求被告返還二
    千五百八十一萬二千七百零一元，及自清償日止按週年利率百分之五計算之利息
    等語。
三、被告則以：其確於八十三年十一月三十日向原告借款一千四百萬元，並於九十一
    年十二月七日簽立協議書，惟原告計算違反民法複利禁止之規定，協議書內容顯
    有錯誤，兩造已  鈞院於九十二年七月十七日審理時協議撤銷，兩造協議撤銷前
    開協議書後，原告又以台新銀行貸放款遲延款之滯納金計算違約金，惟本件借貸
    並非房屋貸款性質，兩造間無約定違約金或滯納金，又被告借款自八十四年十月
    十六日起至八十九年五月十八日止，從慈濟基金會委託陳文松律師檢附新店市○
    ○段莊家土地購買支付明細（詳附表三）土地價款結清作為基準點，算得利息總
    額三百九十九萬五千二百八十一元，減去原告附表一內記載已收到返還之九百二
    十八萬八千七百十六元，被告尚欠款八百七十萬六千五百六十五元。又兩造與其
    他兄弟共有座落於台北縣新店市○○段三六○、三六一、三八七、三九一、三八
    八等多筆土地，以上五筆土地出售予慈濟基金會，扣除遺產稅及遺產債務，六兄
    弟各應得款二千九百十三萬六千九百三十三元，原告除象徵性支付六百萬，其餘
    款項則侵吞入己，經與被告積欠之八百七十萬六千五百六十五元相互抵銷後，原
    告尚應給付被告出售土地之款項一千四百四十三萬○三百六十八元云云，資為抗
    辯。
四、經查原告主張被告於八十三年十一月三十日向其借款一千四百萬元，並於當日就
    交付完畢，被告自八十五年五月二十八日至九十一年十一月十八日止，分別於附
    表一「還款日」欄所示之日期，償還如「還款金額」欄所示之金額（按還款金額
    欄之數字為正數始代表被告還款，如為負數則代表原告為被告代墊款項），前後
    還款共計二十次，還款金額合計為九百三十二萬九千四百四十九元【計算式：16
    8966+100000+135000+0000000+808969+43514+120000+880000+0000000+0000000+
    80000+80000+80000+40000+53000+30000+70000+70000+70000+0000000= 0000000
    】，及被告抗辯台北縣新店市○○段第三六○、三六一（登記名義人為原告）、
    三八七、三九一（登記名義人為莊郭敏快、莊宏順、莊宏忠、莊宏村）、三八八
    號（登記名義人為被告）五筆土地，每筆土地出售後兩造及訴外人莊敦敏快、莊
    宏順、莊宏忠、莊宏村六人各按六分之一之比例平分出售土地所得款項，且前開
    五筆土地已出售於慈濟基金會，慈濟基金會之付款情形如附表三所示之事實，分
    別據對造所不爭執，均堪信為真實。因此，本件之爭點厥被告向原告所借之一千
    四百萬元，於未經抵銷前尚積欠之本息為何，及被告對於原告有無可供抵銷之債
    權，如有可供抵銷之債權，其金額為若干。
五、未經抵銷前被告積欠原告之借款本息數額為何
    (一)按解釋意思表示，應探求當事人之真意，不得拘泥於所用之辭句，民法第九十
      八條定有明文。而解釋當事人之契約，應以當事人立約當時之真意為準，而真
      意何在，又應以過去事實及其他一切證據資料為斷定之標準，不能拘泥文字致
      失真意，最高法院九十二年度台上字一一三一號判決著有明文。查被告抗辯其
      於八十三年十一月卅日向原告借款之一千四百萬元，約定按台新銀行所貸放款
      項之約定繳交本息，並無被告應無違約金之約定之事實，核與兩造於八十三年
      十一月卅日所簽定之借據所載「雙方約定以台新銀行所貸放款項之約定繳交本
      息」等字句相符，且兩造於九十一年十二月七日就借款本息簽定協議書時，原
      告係提出如附件一所示之欠款明細作為結算依據，該欠款明細亦僅有本金及利
      息之記載，而無違約金之記載，徵諸契約文義、兩造結算之過去事實及原告於
      本院審理時首次提出之欠款明細（詳附表一）等證據資料，自堪信兩造系爭一
      千四百萬元之借款，僅約定應給付利息，而無應給付違約金之約定。
    (二)復按利息不得滾入原本再生利息；又清償人所提出之給付，應先抵充費用，次
      充利息，次充原本，民法第二百零七條第一項前段、第三百二十三條分別定有
      明文。本件被告向原告所借之一千四百萬元，依據台新銀行放款利率按單利計
      算利息，以先抵充利息次充原本之方式，扣除被告已清償之九百三十二萬九千
      四百四十九元後，被告於九十一年十二月七日時尚積欠原告本金九百三十二萬
      七千九百一十一元，及利息一百九十一萬七千二百五十四元【註：元以下四捨
      五入】（詳附表四）。
    (三)原告雖主張：兩造系爭一千四百萬元借款另有違約金之約定云云，並提出被告
      於八十三年十一月卅日所簽署之收據及加計違約金之明細表（詳附表二）為憑
      。惟前開借據上僅記載「雙方約定以台新銀行所貸放款項之約定繳交本息」等
      字句，並未記載被告須按台新銀行所貸款款項約定繳交違約金，已難認兩造就
      違約金部分意思已達一致，況兩造苟就系爭一千四百萬元之借據有違約金之約
      定，衡情原告斷無自八十三年十一月卅日被告借款日起，迄於九十一年十二月
      七日兩造簽訂協議書之日止，前後長達八年之期間，均未請求被告給付違約金
      ，迨至被告抗辯前開欠款明細違反禁止複利規定，原告發現前開欠款明細金額
      與按單利計算結果不能相符後，始另行製作如附表二所示之欠款明細，並主張
      兩造間有約定違約金之理。核原告此部分之主張，除與契約文義不盡相符，亦
      與常情有違，洵無可採。
    (四)綜上所述，被告截至九十一年十二月七日止，積欠原告之本金為九百三十二萬
      七千九百一十一元，積欠原告之利息為一百九十一萬七千二百五十四元。
六、被告主張以出售土地價款抵銷系爭借款部分：
    (一)台北縣新店市○○段第三六○、三六一地號土地登記為原告所有，同地段三八
      七、三九一地號土地登記為莊郭敏快、莊宏順、莊宏忠、莊宏村共有，同地段
      三八八地號地號登記為被告所有五筆土地，前開五筆土地出售後兩造及訴外人
      莊敦敏快、莊宏順、莊宏忠、莊宏村六人各按六分之一之比例平分出售土地所
      得款項，及前開五筆土地已出售於慈濟基金會，慈濟基金會之付款情形如附表
      三所示之事實，已據兩造所不爭執，而附表三所載之土地交易有四筆，第一筆
      交易為購買三八八地號土地，購入總價款為八千七百八十三萬七千元，土地已
      完成過戶手續，價款並已結清，第二筆交易為購買三六０、三六一、三八七、
      三九一地號土地，購入總價款為二億二千五百五十四萬八千元，土地亦已完成
      過戶手續，價款並已結清，至於第三、四筆交易則尚未結清，被告主張以已結
      清部分即第一、二筆交易之土地價款與系爭借款債權抵銷（詳本院九十二年八
      月七日言詞辯論筆錄），爰將附表三所載第一、二筆土地交易之結算情形析述
      如后。
    (二)查附表三所載第一筆土地交易（即三八八號地號土地），經被告簽收之價款為
      五百萬元，依約定應平均分配予兩造及莊郭敏快、莊宏順、莊宏忠、莊宏村六
      人，而非被告一人所可獨得，是被告就領得之五百萬元部分應返還原告八十三
      萬三千三百三十三元【計算式：0000000/6=833333，元以下四捨五入】。
    (二)復查附表三所載第二筆交易，其中一千二百六十七萬八千四百零九元及一千二
      百萬六百零五元部分係由被告及莊宏順、莊宏忠共同領取，且被告及莊宏順、
      莊宏忠領取前揭款項時並未於收據上另為約定，參酌民法第二百七十一條規定
      ：「數人有同一債權，而其給付可分者，除法律另有規定或契約另有訂定外，
      應各平均分受之。」原告領取前揭款項之金額依法應分別認係四百二十二萬六
      千一百三十六元【計算式：00000000/3=0000000，元以下四捨五入】及四百萬
      二百零二元【計算式：00000000/3= 0000000，元以下四拾五入】，惟原告依
      約定僅得分別領取二百十一萬三千零六千八元及二百萬一百零一元（即一千二
      百七十六萬八千四百零九元一千二百萬六百零五元之六分之一），超過部分應
      平均返還予被告及莊郭敏快、莊宏村，因此，原告應返還被告七十萬四千三百
      五十六元及六十六萬六千七百元【計算式：(0000000-0000000)/3=704356；(0
      000000-0000000)/3=666700；元以下四捨五入】。
    (三)再查附表三所載第二筆交易，其中三百萬元部分係由原告及莊宏順領取，而原
      告及莊宏順領款時並未於收據上另為約定，承揭理由欄六(二)之說明，應認原告
      領取之金額為一百五十萬元，惟原告依約定僅得領取五十萬元（即三百萬元之
      六分之一），超過部分應平均返還予被告及莊宏忠、莊敦敏快、莊宏村四人，
      因此，原告應返還予被告二十五萬元【計算式：(0000000-000000)/4=250000
      】。
    (四)綜上所述，原告應返還予被告之出售土地價款為七十八萬七千七百二十三元【
      計算式：704356+666700+000000-000000=787723】，被告主張以此債權抵銷系
      爭借據，惟未指定抵允順序，依法應依先抵充利息次抵充原本，經抵銷部分利
      息債務後，被告積欠原告之本金仍為九百三十二萬七千九百十一元，利息則僅
      餘一百一十二萬九千五百三十一元【計算式：0000000-000000=0000000】。
七、從而，原告依據消費借貸之法律關係，請求被告給付借款本息一千零四十五萬七
    千四百四十二元，及其中本金九百三十二萬七千九百一十一元部分自九十二年四
    月十六日即起訴狀繕本送達翌日起至清償日止按年息百分之五計算之利息，為有
    理由，應予准許，逾此之請求，即屬無據，應予駁回。又兩造均陳明願供擔保，
    請准為假執行與免假執行之宣告，就原告勝訴部分，經核無不合，爰分別酌定相
    當之擔保金額，准許之，至於原告敗訴部分，其假執行之聲請亦失所附麗，應併
    予駁回。
八、本件事證已明，兩造其餘攻擊防禦方法，及其他未經援用之證據，均與本判決所
    為前開判斷，不勝影響，無庸逐一審酌，並此敘明。
九、結論：原告之訴一部有理由，一部無理由，依民事訴訟法第七十九條但書、第三
    百九十條第二項、第三百九十二條，判決如主文。
中      華      民      國    九十二    年      八      月     廿一     日
                                臺灣板橋地方法院民事第三庭
~B法      官  何君豪
右為正本係照原本作成
如對本判決上訴，須於判決送達後廿日內向本院提出上訴狀
中      華      民      國    九十二    年      八      月     廿一     日
~B法院書記官  蕭興南


司法院資訊處製作；財團法人民間司法改革基金會備份。
